【裁判字號】    89,台上,1774
【裁判日期】    890804
【裁判案由】    排除侵害
【裁判全文】
最高法院民事判決                              八十九年度台上字第一七七四號
    上  訴  人  戊○○
                丁○○
                乙○○
                丙○○
    共      同
    訴訟代理人  連元龍律師
    被 上訴 人  甲○○
右當事人間請求排除侵害事件，上訴人對於中華民國八十八年六月十五日臺灣高等法
院第二審判決（八十七年度上字第二○四號），提起上訴，本院判決如左：
    主  文
原判決廢棄，發回台灣高等法院。
    理  由
本件被上訴人主張：上訴人所有台北市○○路一○四之二號房屋及圍牆，無正當權源
占有使用伊所有坐落台北市○○區○○段一小段一四號土地中如第一審判決附圖（下
稱附圖）所示ａ部分（房屋）面積二平方公尺及ｂ部分（圍牆）面積九平方公尺，屢
向上訴人請求返還，均未獲置理等情。爰依民法第七百六十七條所有人物上請求權之
法律關係，求為命上訴人將如附圖所示ａ、ｂ部分之地上物拆除，將土地返還之判決
。
上訴人則以：被上訴人所有坐落台北市○○區○○段一小段一四號土地與訴外人台灣
土地銀行所有坐落同小段一一號土地相鄰，民國三十九年間，伊之被繼承人陳蔡有財
向台灣土地銀行承租上開土地建造台北市○○路一○四之二號房屋，於建造房屋時，
該圍牆業已存在，所建造之房屋亦未超過該圍牆，並請領建造執照及使用執照，六十
六年間土地重測時，地政機關未依土地所有人之指界，致發生測量錯誤，依司法院大
法官會議第三七四號解釋意旨，地政機關所為地籍重測不生所有權範圍變動之效力。
從而伊之上開房屋坐落之基地仍為台灣土地銀行所有前開一一號土地，並未占用被上
訴人所有土地，其訴請拆屋還地，自非有據等語。資為抗辯。
原審維持第一審所為上訴人敗訴之判決，駁回上訴人之上訴，無非以：查上訴人所有
前揭房屋坐落之基地，其重測前之地號為原園段二五三之四、二五二之六號，六十六
年間地政機關為地籍重測前，業經通知土地所有人台灣土地銀行於六十五年八月四日
到場指界，有台北市建成地政事務所八十七年六月二十三日北市建地二字第八七六○
八○一四○○號函附之台北市龍山區地籍調查表二件為憑；且台北市政府地政處測量
大隊經函請勘測時，依重測前、後之地籍圖實施勘測，上訴人所有前揭房屋均占有使
用被上訴人所有前揭一四號土地中如附圖所示ａ、ｂ部分，有該大隊之複丈成果圖附
卷足稽。上訴人未舉證而空言指摘地政機關未依土地所有人台灣土地銀行之指界測量
致發生錯誤而抗辯其房屋未占有使用被上訴人之土地，自非可採。次查地政機關實施
重測時於私有土地之所有人與已登記之鄰地之界址，無法指認時，始有「界址無法指
認之處理」（內政部六十五年一月八日台內地字第六五七八四○號函）之適用，而被
上訴人所有前揭土地與上訴人所有房屋之基地所有人台灣土地銀行，均分別到場指界
，並無無法指認情事，自無同時到場指界必要，上訴人以地政機關實施重測時，相鄰
土地所有人未同時到場指界抗辯，亦非有理。被上訴人依民法第七百六十七條規定請
求上訴人應將坐落台北市○○區○○段一小段一四地號土地上建物，即門牌號碼台北
市○○路一○四之二號，如台北市建成地政事務所土地複丈成果圖所示ａ部分面積二
平方公尺之房屋，及ｂ部分面積九平方公尺之圍牆地上物拆除，將ａ、ｂ部分坐落之
土地返還被上訴人，於法有據，應予准許等詞。為其判斷之基礎。
惟查，上訴人辯稱，伊所有系爭房屋乃於三十九年間興建，即地政機關六十五年進行
地籍調查時，系爭土地上已有上訴人房屋，且系爭一三、一四號土地所有人劉鵬飛亦
於是年八月五日指界，此有卷附之重測時地籍調查表可稽。縱伊所有之系爭房屋有越
界情事，該一三、一四號土地原所有人於指界時已屬知悉，然未即時表示異議，依民
法第七百九十六條規定，自不得請求拆除。又該規定，乃係就越界建築時，鄰地所有
人權利行使之限制，其後之買受者自亦同受限制，準此，被上訴人請求上訴人拆屋還
地，實於法無憑云云（見原審卷第一八八頁、第二一四頁）。自屬重要之防禦方法，
原審就此並未表示其取捨之意見，顯有判決不備理由之違法。又依台北市政府地政處
測量大隊土地複丈成果圖所示，以上訴人房屋牆壁為標的（即房屋部分）鑑測其占有
被上訴人土地之面積為二點六八平方公尺，以圍牆為標的（即房屋連同圍牆部分）鑑
測其占有被上訴人土地之面積為一一點零一平方公尺（見原審卷第一四二頁），與附
圖（即台北市建成地政事務所土地複丈成果圖）所示者不一致，何者為正確，原審並
未認定，即維持第一審判決，亦有可議。上訴論旨，指摘原判決不當，求予廢棄，非
無理由。
據上論結，本件上訴為有理由，依民事訴訟法第四百七十七條第一項、第四百七十八
條第一項，判決如主文。
中      華      民      國    八十九    年      八      月      四      日
                              最高法院民事第三庭
                                  審判長法官  范  秉  閣
                                        法官  朱  建  男
                                        法官  許  澍  林
                                        法官  鄭  玉  山
                                        法官  葉  勝  利
      右正本證明與原本無異
                                              書  記  官
中      華      民      國    八十九    年      八      月     十八     日


司法院資訊處製作；財團法人民間司法改革基金會備份。
